【裁判字號】    99,勞訴,69
【裁判日期】    990609
【裁判案由】    賠償薪資等
【裁判全文】
臺灣臺中地方法院民事判決              99年度勞訴字第69號
原      告  南開科技大學
法定代理人  甲○○
訴訟代理人  張國楨律師
被      告  乙○○
上列當事人間請求賠償薪資等事件，本院於民國99年5月26日言
詞辯論終結，判決如下：
    主    文
被告應給付原告新臺幣拾柒萬壹仟陸佰貳拾貳元，及自民國九
十九年四月二日起至清償日止，按年息百分之五計算之利息。
原告其餘之訴駁回。
訴訟費用由被告負擔百分之三十七；餘由原告負擔。
本判決原告勝訴部分得假執行。
原告其餘假執行之聲請駁回。
    事實及理由
壹、原告主張：
（一）原告於民國97年8月1日改制前為南開技術學院，在94年11
      月1日依南開技術學院研究助理聘任實施辦法（下稱系爭
      研究助理聘任辦法），聘任被告乙○○為研究助理，聘期
      至95年7月31日止，被告於94年11月29日簽收確認94年11
      月15日原告董事會會議修正通過之系爭研究助理聘任辦法
      。上開94年11月15日原告董事會會議修正通過之系爭研究
      助理聘任辦法第8條規定：「依本辦法聘任校外人士擔任
      之研究助理，獲得博士學位應聘為本校助理教授以上教師
      並應至少留校服務2年，否則應賠償已領研究助理薪資全
      額之二倍；未取得博士學位離開本校者比照辦理。」又原
      告董事會會議於96年6月25日修正通過系爭研究助理聘任
      辦法，該辦法第2條第3項規定：「聘任之研究助理基本條
      件為預計一年內可通過博士學位考試者。」、同條第5項
      ：「依本辦法聘任之研究助理聘期一次最長為一年，期間
      屆滿，如第二年仍欲續聘者須重新依程序辦埋。」、第7
      條：「依本辦法聘任之研究助理，獲得博士學位應聘任為
      本校助理教授以上教師，其留校服務期限至少為擔任研究
      助理時間之二倍，否則應賠償已領之研究助理薪資金額之
      二倍；未於一年內取得博士學位者，不予續聘，並應賠償
      已領之研究助理薪資全額之二分之一。」。嗣被告於95年
      7月31日聘任期間屆滿時，原告於95年8月1日及96年8月1
      日分別依規定續聘被告，聘期各為一年。被告於96年8月
      27日接聘時出具切結書，表示願遵守原告董事會96年6月
      25日修正之系爭研究助理聘任辦法，惟被告自94年11月1
      日起應聘為原告學校研究助理，迄97年7月31日止，尚未
      取得博士學位，原告遂依上開96年6月25日董事會會議修
      正通過之系爭研究助理聘任辦法第7條規定，不予續聘，
      且要求被告應賠償其已領之研究助理薪資全額之二分之一
      。被告自94年11月1日起應聘為原告學校研究助理，迄97
      年7月31日止，其已領取之薪資及研究費(內含年終獎金)
      全額為新台幣（下同）1,995,745元，爰依原告學校上開
      96年6月25日董事會會議修正通過之系爭研究助理聘任辦
      法第7條規定，請求被告賠償其已領之薪資全額之二分之
      一，即請求被告賠償997,872元等語。並聲明：被告應給
      付原告997,872元，及自起訴狀繕本送達翌日起至清償日
      止，按年息5%計算之利息，並以供擔保為條件之假執行宣
      告。
（二）對被告答辯之陳述：
      所謂薪資係經常性之給付，被告所述之研究費係專業技術
      加給，應屬於薪資。聘任關係並不會因為那一方主動而受
      影響，對於被告抗辯95年續聘時並未簽收系爭研究助理聘
      任辦法並無意見，但被告94年受聘時已有簽收等語。
二、被告則以：
    原告改制前為南開技術學院，其財務金融系之師資中，均無
    具有財務金融學位之合格任課教師，惟恐申請改制為大學中
    受阻，多方徵求合格之師資，恰因被告係國立中正大學財務
    金融研究所碩士班畢業，又忝為國立暨南大學國企研究所財
    務金融博士候選人，具有金融理論基礎，且曾服務於金融機
    構多年，富金融實務經驗，預計將可有利於學校改制，校方
    乃主動積極熱情邀約任教，多方禮遇。邀約之時承諾僅簽註
    收到系爭研究助理聘任辦法，然並未簽署任何切結書，並且
    向原告表明若簽切結書，被告即不接聘。被告自94年11月、
    95年8月與96年8月分別接受原告三張聘書，且僅於第三年96
    年8月簽署聘任研究助理之聘任切結書。原告學校聘書均係
    採一年一期聘任合約制，無保障制度，期滿聘任關係結束，
    次年度接聘書後重新開始僱主聘任關係。雖被告於94年11月
    29日簽收之系爭研究助理聘任辦法第8條亦有類似規定，然
    被告僅於第三年96年8月27日簽署切結書，故應僅第三年接
    聘後簽署之切結書，適用於系爭研究助理聘任辦法，被告同
    意賠償第三年整年薪資之二分之一。依原告所提出之被告薪
    資明細可以得知第三年的薪資是自96年8月至97年7月，每月
    26,470元，至於研究費是專業技術加給，不應該列在薪資裡
    面。聘書並不是被告主動申請，而是原告學校的董事或校長
    主動聘請的。被告年逾60，因投資失利，目前獨自借屋居住
    ，近二年國稅局之個人所得稅申報均無所得，且名下無不動
    產，復無存款，且尚有卡債及土銀長安分行信用貸款拖延未
    清償，目前僅賴翻譯及投稿維生，倘若有所判定賠償，請准
    予分三年分期攤還，以維最低生計等語，資為抗辯。並聲明
    ：原告之訴駁回。
、本院之判斷：
一、本件原告主張：原告於94年11月1日依系爭研究助理聘任辦
    法，聘任被告為研究助理，聘期至95年7月31日止，被告於
    94年11月29日簽收確認94年11月15日原告董事會會議修正通
    過之系爭研究助理聘任辦法，嗣被告於95年7月31日聘任期
    間屆滿時，原告於95年8月1日及96年8月1日分別依規定續聘
    被告，聘期各為一年，被告並於96年8月27日接聘時出具切
    結書，表示願遵守原告董事會96年6月25日修正之系爭研究
    助理聘任辦法，惟被告自94年11月1日起應聘為原告學校研
    究助理，迄97年7月31日止，尚未取得博士學位，原告遂依
    上開96年6月25日原告董事會會議修正通過之系爭研究助理
    聘任辦法第7條規定，不予續聘等情，業據原告提出原告董
    事會分別於94年11月15日、96年6月25日修正通過之系爭研
    究助理聘任辦法及被告出具之切結書為證（見調字卷第9-11
    頁），並為被告所不爭執，堪信原告此部分主張屬實。惟原
    告以被告未依約取得博士學位，依原告董事會於96年6月25
    日修正通過之系爭研究助理聘任辦法第7條等規定，請求被
    告賠償已領之研究助理薪資全額之2分之1，被告則以前揭情
    詞置辯，兩造主要爭執在於：原告得請求被告賠償已領之研
    究助理薪資期間、數額為何？
二、按教師與學校間基於聘用契約所形成之法律關係，為契約關
    係，該學校如為公立學校，該契約關係為公法關係；該學校
    如為私立學校，該契約則為私法契約關係（最高行政法院94
    年度裁字第1576號裁定、96年度裁字第1916號裁定參照）。
    本件原告為私立大專院校，其聘任被告擔任研究助理，其聘
    任契約為私法契約，合先敘明。查被告抗辯：原告學校聘書
    均係採一年一期聘任合約制，無保障制度，期滿聘任關係結
    束，次年度接聘書後重新開始僱主聘任關係等情，此為原告
    所不爭執，並有原告提出之系爭研究助理聘任辦法在卷可憑
    （見該辦法第2條第5項之規定）。其次，原告主張其自94年
    11月1日起聘任被告擔任研究助理，聘期至95年7月31日屆滿
    ，嗣依規定分別於95年8月1日及96年8月1日續聘被告，聘期
    各為一年，此亦為被告所不爭執。參以原告學校就賠償薪資
    之規定未盡相同，準此，原告得請求被告賠償已領之研究助
    理薪資，其期間、數額為何，應依兩造於各聘期聘僱契約之
    約定定之，不能僅憑原告董事會所謂系爭研究助理辦法之單
    方規定。經查：
（一）被告第一年獲聘擔任原告學校之研究助理係自94年11月1
      日起至95年7月31日止，原告董事會於94年11月15日修正
      通過之系爭研究助理聘任辦法第8條規定：「依本辦法聘
      任校外人士擔任之研究助理，獲得博士學位應聘為本校助
      理教授以上教師並應至少留校服務2年，否則應賠償已領
      研究助理薪資全額之二倍；未取得博士學位離開本校者比
      照辦理。」，此辦法經被告於94年11月29日簽收在案（見
      本院調字卷第9頁），是上開辦法第8條之規定，應已成為
      兩造約定之條款，有拘束兩造之效力。惟該約款係約定：
      未取得博士學位『離開本校者』比照辦理」，此與原告董
      事會於96年6月25日修正通過系爭研究助理辦法第7條規定
      「…未於『一年內』取得博士學位者，『不予續聘』，並
      應賠償已領之研究助理薪資全額二分之一」明顯不同。茲
      被告於該次聘期結束後，雖未取得博士學位，但被告並未
      因此原因離開原告學校，而係於95年8月1日獲續聘，從而
      原告依該約款請求被告賠償前開期間已領之研究助理薪資
      一半，即屬無據，不應准許。
（二）被告第二年獲聘擔任原告學校之研究助理係95年8月1日起
      至96年7月31日止，被告抗辯並未如第三年接聘時立具切
      結書，此為原告所不爭執；被告於第二年獲聘期間，亦未
      如前一年收受原告交付之系爭研究助理聘任辦法，本於一
      年一聘，聘期獨立之原則，尚難認被告本次受聘有同意未
      取得博士學位離開原告學校，願賠償已領研究助理薪資之
      一半。況前揭原告董事會於94年11月15日通過之系爭研究
      助理聘任辦法第8條係規定：未取得博士學位『離開本校
      者』比照辦理」，被告於該次聘期結束後，雖未取得博士
      學位，但被告並未因此原因離開原告學校，而係於96年8
      月1日獲續聘，從而原告依該約款請求被告賠償前開期間
      已領之研究助理薪資一半，與前揭約定不符，不應准許。
（三）原告董事會於96年6月25日修正通過系爭研究助理聘任辦
      法，該辦法第2條第3項規定：「聘任之研究助理基本條件
      為預計一年內可通過博士學位考試者。」、同條第5項：
      「依本辦法聘任之研究助理聘期一次最長為一年，期間屆
      滿，如第二年仍欲續聘看須重新依程序辦埋。」、第7條
      ：「依本辦法聘任之研究助理，獲得博士學位應聘任為本
      校助理教授以上教師，其留校服務期限至少為擔任研究助
      理時間之二倍，否則應賠償已領之研究助理薪資金額之二
      倍；未於一年內取得博士學位者，不予續聘，並應賠償已
      領之研究助理薪資全額之二分之一。」（見本院調字卷第
      11頁）。原告於96年8月1日續聘被告擔任研究助理，聘期
      為一年，被告於96年8月27日接聘時出具切結書，表示願
      遵守原告董事會96年6月25日修正之「研究助理聘任實施
      辦法」，惟被告迄97年7月31日止，尚未取得博士學位，
      原告遂依上開96年6月25日董事會會議修正通過之系爭研
      究助理聘任辦法第7條規定，不予續聘等情，為兩造所不
      爭執。則原告依該約款請求被告賠償該次聘期即自96年8
      月1日至97年7月31日止所領研究助理薪資之二分之一，核
      屬有據，應予准許。又兩造間之聘任契約具有僱傭契約之
      性質，所謂薪資，參酌勞動基準法第2條第2款之規定，自
      包括被告每月領取之研究費等經常性之給與，是被告此部
      分抗辯，並非可採。依原告提出之被告不爭執之被告任職
      期間薪資明細（見調字卷第12頁），被告自96年8月1日至
      97年7月31日止每月領取薪資24,670元、研究費30,385元
      ，合計每月領取之研究助理薪資為55,055元，加上其於期
      間領取之年終獎金82,583元，合計其該期間所領取之研究
      助理薪資總額為743,243元（55055×12＝660660。660660
      ＋82583＝743243），其二分之一為371,622元（元以下四
      捨五入）。
三、綜上所述，原告依兩造前揭系爭研究助理聘任辦法之約定，
    請求被告賠償任職期間已領之研究助理薪資一半，於371,62
    2元，及自起訴狀繕本送達翌日即99年4月2日起至清償日止
    ，按年息5%計算之法定遲延利息之範圍內，於法有據，應予
    准許；逾此範圍之請求難認有據，應予駁回。
四、本判決就原告勝訴部分所命給付之金額，未逾50萬元，依民
    事訴訟法第389條第1項第5款之規定依職權宣告假執行。至
    原告敗訴部分，其假執行之聲請亦失所依附，應併駁回之。
五、被告請求分期攤還部分，未提出任何證據資料供本院審酌，
    無法准許。又本件事證已臻明確，兩造其餘攻擊防禦方法，
    核與判決結果不生影響，爰不逐一論述。
肆、訴訟費用負擔、宣告假執行：民事訴訟法第79條、第389條
    第1項第5款。
中    華    民    國    99    年    6     月    9     日
                  民事第三庭    法  官  黃渙文
正本係照原本作成。
如對本判決上訴，須於判決送達後20日內向本院提出上訴狀（須
附繕本）。
中    華    民    國    99    年    6     月    9     日
                                書記官

司法院資訊處製作；財團法人民間司法改革基金會備份。
